ACORDAO-COMPLETO-2538291

ACÓRDÃO 1839/2022 ATA 31/2022 - PLENÁRIO

VISTOS, relatados e discutidos estes autos de Consulta formulada pelo Defensor Público-Geral Federal, Daniel de Macedo Alves Pereira, referente à remuneração do encargo de chefia das unidades da Defensoria Pública da União, a fim de suprir lacuna legislativa;
ACORDAM os ministros do Tribunal de Contas da União, reunidos em sessão do Plenário, ante as razões expostas pelo relator, em:
9.1. conhecer da presente Consulta, por preencher os requisitos de admissibilidade previstos no art. 264, inciso II (por analogia) , § 1º, e art. 265 do Regimento Interno do TCU;
9.2. responder ao consulente, nos termos do art. 1º, inciso XVII, da Lei 8.443/1992, que se faz necessária lei em sentido estrito para o pagamento de retribuição pelo exercício de função comissionada, não sendo possível, no âmbito administrativo, a colmatação de eventual lacuna quanto ao mister específico, no caso, o encargo previsto no parágrafo único, do art. 15, da Lei Complementar 80/1994, qual seja, o de Defensor Público-Chefe, a teor do disposto no inc. X, do art. 37, da Constituição Federal de 1988, que reclama lei específica para a fixação e a alteração do sistema remuneratório dos servidores públicos; 
9.3. informar ao consulente desta deliberação, destacando que o Relatório e o Voto que a fundamentam podem ser acessados por meio do endereço eletrônico www.tcu.gov.br/acordaos; 
9.4. arquivar o presente processo, nos termos do art. 169, inciso V, do Regimento Interno do TCU.

Consulta acerca da remuneração do encargo de chefia de unidade da Defensoria Pública da União.

Defensoria Pública da União.

3. Interessados/Responsáveis: não há.

13.1. Ministros presentes: Bruno Dantas (na Presidência), Walton Alencar Rodrigues, Augusto Nardes, Aroldo Cedraz (Relator), Vital do Rêgo e Antonio Anastasia.
13.2. Ministros-Substitutos convocados: Augusto Sherman Cavalcanti e Marcos Bemquerer Costa.
13.3. Ministros-Substitutos presentes: André Luís de Carvalho e Weder de Oliveira.

AROLDO CEDRAZ

Adoto como Relatório a instrução (peça 5) produzida pela Secretaria de Fiscalização de Integridade de Atos e Pagamentos de Pessoal e de Benefícios Sociais (Sefip) , que contou com a anuência do seu corpo diretivo (peças 6 e 7) , a qual transcrevo a seguir:
INTRODUÇÃO
1.	Cuidam os autos de consulta encaminhada pelo Defensor Público-Geral Federal, Daniel de Macedo Alves Pereira, referente à remuneração do encargo de chefia das unidades da Defensoria Pública da União, a fim de suprir lacuna legislativa (peça 3) . 
2. 	A consulta é direcionada à Presidente desta Casa, Ministra Ana Arraes, e é vazada nos seguintes termos (peça 3, destaques do original) : 
Excelentíssima Senhora Presidente, 
Cumprimentando-a cordialmente, venho por meio deste expediente dirigir consulta referente à remuneração do encargo de chefia das unidades da Defensoria Pública da União, a fim de suprir a lacuna legislativa existente. 
Nesse sentido, convém salientar que a designação para exercício da referida função está prevista no art. 15 da Lei Complementar nº 80/94, que organiza a Defensoria Pública da União, do Distrito Federal e dos Territórios, nos seguintes termos: 
Art. 15. Os órgãos de atuação da Defensoria Pública da União em cada Estado, no Distrito Federal e nos Territórios serão dirigidos por Defensor Público-Chefe, designado pelo Defensor Publico-Geral, dentre os integrantes da carreira. 
Parágrafo único. Ao Defensor Publico-Chefe, sem prejuízo de suas funções institucionais, compete, especialmente: 
I - coordenar as atividades desenvolvidas pelos Defensores Públicos Federais que atuem em sua área de competência; 
II - sugerir ao Defensor Publico-Geral providências para o aperfeiçoamento das atividades institucionais em sua área de competência; 
III - deferir ao membro da Defensoria Pública da União sob sua coordenação direitos e vantagens legalmente autorizados, por expressa delegação de competência do Defensor Publico-Geral; 
IV - solicitar providências correlacionais ao Defensor Publico-Geral, em sua área de competência; 
V - remeter, semestralmente, ao Corregedor-Geral, relatório das atividades na sua área de competência.
Com efeito, a Lei Complementar nº 80/94 previu a função de Defensor/a Público/a Chefe das unidades da Defensoria Pública da União, cuja atribuição é a coordenação de atividades, deferimento de direitos e vantagens legalmente autorizados aos membros da carreira, dentre outras responsabilidades típicas de gestor administrativo. 
Nesse contexto, oportuno frisar que a responsabilidade pela gestão administrativa onera o/a servidor/a público/a federal, bem como submete seus atos, inclusive, ao controle do Tribunal de Contas da União. 
Previu a lei a imposição de encargos ao/à Defensor/a Público/a Federal no exercício da função de chefia, com a responsabilidade inerente a essa atuação, sem qualquer retribuição financeira pelo exercício desse munus. 
Assim, considerando que desde a publicação da Lei Complementar nº 80/94 não houve qualquer alteração do quadro legislativo, e considerando as orientações constantes na Manifestação AJUR DPGU 2548620 e Despacho AJUR DPGU 4614833, em anexo, expedidos pela Assessoria Jurídica da Defensoria Pública da União, encaminho a presente consulta quanto ao cabimento de pagamento gratificação pelo exercício da função de chefia aos/às Defensores/as Públicos/as Federais que exerçam o encargo, ainda que ausente expressa previsão legal.
EXAME DE ADMISSIBILIDADE
3.	O Defensor Público-Geral Federal não consta entre os legitimados previstos no rol do art. 264 do Regimento Interno deste Tribunal de Contas da União (RITCU) . Entretanto, no que se diz respeito a tal autoridade, tal óbice encontra-se superado, eis que, nos termos da Lei Complementar 80/1994, com a redação dada pela Lei Complementar 132/2009, a nomeação para o cargo de Defensor Público-Geral Federal possui as mesmas exigências previstas para a nomeação do Procurador-Geral da República (previsto como legitimado no inciso II do mencionado dispositivo) , o que sugere a equiparação entre essas relevantes funções, para os fins aqui propostos. Esse é, inclusive, o entendimento desta Corte de Contas - v.g., Acórdão 1763/2020-TCU-Plenário, Relator Ministro Bruno Dantas. 
4.	Prevê o RITCU que as consultas devem conter a indicação precisa do seu objeto, ser formuladas articuladamente e instruídas, sempre que possível, com parecer do órgão de assistência técnica ou jurídica da autoridade consulente (§ 1º) . No presente caso, verifica-se que o objeto está precisamente indicado e a consulta está formulada de forma articulada. Entretanto, não consta o mencionado parecer jurídico, embora a consulta tenha mencionado que estariam em anexo a Manifestação AJUR DPGU 2548620 e o Despacho AJUR DPGU 4614833; todavia, tais documentações não se encontram nos autos, o que não impede, contudo, o conhecimento da consulta, já que o Regimento não impõe a apresentação desse parecer jurídico como requisito necessário e essencial ao conhecimento do pleito. Nota-se, ainda, que a peça inaugural não incorre no óbice previsto no art. 265 do Regimento Interno do TCU, segundo o qual o relator ou o Tribunal não conhecerá de consulta quando tratar apenas de caso concreto. 
5.	Desse modo, entende-se que o Tribunal pode conhecer da presente consulta, uma vez satisfeitos os requisitos de admissibilidade previstos nos arts. 264, inciso II (por analogia) , § 1º e 265 do Regimento Interno do TCU.
EXAME TÉCNICO
6.	O consulente informa que a lei de regência da Defensoria Pública prevê que os órgãos de atuação da DPU em âmbito subnacional serão dirigidos por um Defensor Público-Chefe, com diversas funções de coordenação (Lei Complementar 80/1994, art. 15, parágrafo único) , com a correspondente responsabilização pelos atos de gestão. Entretanto, a lei não previu a devida retribuição para o exercício desse encargo, restando configurada assim uma lacuna legislativa. A consulta busca elucidar se seria possível colmatar tal lacuna por meio de atos administrativos, isto é, mediante o pagamento de gratificação sem a expressa previsão legal. 
7.	Dispõe a Constituição Federal que a remuneração dos servidores públicos, bem como o subsídio, somente poderão ser fixados ou alterados por lei específica, observada a iniciativa privativa em cada caso (CF/1988, art. 37, inc. X, 1ª parte) . Tal é a redação imposta pela EC 19/1998. Inicialmente, cabe então tecer breves comentários acerca do conceito de remuneração. Embora o art. 41, da Lei 8.112/1990 tenha definido que remuneração é o vencimento do cargo efetivo, acrescido das vantagens pecuniárias permanentes fixadas em lei, é de se esclarecer que a mesma norma, em seu art. 42, parágrafo único, exclui do teto de remuneração as vantagens que constam dos incisos II a VII, do art. 61 desta lei e, desta maneira, depreende-se que a função de confiança (então prevista no art. 61, inciso I, da Lei 8.112/1990) , faz parte da remuneração, haja vista que é contabilizada para fins de teto remuneratório. Ademais, a Lei 8.852/1994 (que dispõe sobre a aplicação dos arts. 37, incisos XI e XII, e 39, § 1º, da Constituição Federal) , no seu art. 1º, inciso III, prescreve que a vantagem disposta no art. 62, da Lei 8.112/1990 (retribuição pelo exercício de função de confiança) é compreendida como remuneração, conforme a seguir:
Art. 1º Para os efeitos desta Lei, a retribuição pecuniária devida na administração pública direta, indireta e fundacional de qualquer dos Poderes da União compreende:
 (...) 
III - como remuneração, a soma dos vencimentos com os adicionais de caráter individual e demais vantagens, nestas compreendidas as relativas à natureza ou ao local de trabalho e a prevista no art. 62 da Lei nº 8.112, de 1990, ou outra paga sob o mesmo fundamento, sendo excluídas: (destaques acrescentados) 
8.	Dessa forma, adota-se aqui o juízo de que a retribuição pelo exercício de função de confiança faz parte da remuneração do servidor público que a exerce. Nessa esteira, o referido dispositivo (CF/1988, art. 37, inc. X, 1ª parte) reservou ao legislador a prerrogativa de definir, com exclusividade, o regime remuneratório dos servidores públicos de modo geral, com dupla finalidade: a) proteger o erário de onerações espúrias, oriunda de simples atos administrativos, muitas vezes derivados de influências corporativas e de grupos de pressão; e b) proteger os próprios servidores públicos, colocando seu regime remuneratório a salvo de ingerências administrativas, muitas vezes oriundas também de grupos de pressão, só que em sentido inverso. 
9.	A necessidade de lei em sentido estrito para a fixação ou alteração da remuneração ou subsídio é regra de difícil transposição, e não haveria de ser diferente - uma vez flexibilizada, poderia desaguar em sérias distorções, ainda que essa flexibilização fosse utilizada pontualmente, para corrigir outra distorção - é dizer, a bem intencionada tentativa de corrigir um problema, como se pretende no caso em tela, acabaria acarretando problemas ainda maiores. É que são infinitas as oportunidades de ajustes no sistema remuneratório dos servidores públicos, de modo que, feito um ajuste aqui e outro acolá, ao fim e ao cabo acabar-se-ia por se perder completamente o parâmetro do que poderia ser considerado estrita reserva de lei e o que poderia ser concedido administrativamente. 
10. 	Em suma, não existe, no ordenamento jurídico pátrio, a possibilidade de extensão administrativa de vantagens pecuniárias não previstas em lei. A jurisprudência sobre o tema é firme, porém restrita, pois o manejo administrativo puro e simples do sistema remuneratório dos servidores públicos constitui exceção, sendo mais comuns as dúvidas interpretativas acerca do tema. Criar vantagens no sistema remuneratório dos servidores públicos sem previsão legal é o mesmo que, a bem da verdade, substituir o próprio legislador. Nesse sentido, nem mesmo o Poder Judiciário teria competência para tanto, razão pela qual aproveita-se para transcrever o conteúdo da Súmula Vinculante 37, litteris: "Não cabe ao Poder Judiciário, que não tem função legislativa, aumentar vencimentos de servidores públicos sob o fundamento de isonomia". 
11.	No âmbito do Supremo Tribunal Federal, podemos citar, a título de exemplo, a ADI 3.369-MC, da relatoria do Ministro Carlos Velloso, e a ADI 6.562, da relatoria do Ministro Gilmar Mendes - esta última com destaque em sua ementa da necessidade de reserva legal absoluta na fixação e alteração da remuneração de servidores públicos. No âmbito deste Tribunal, tem-se, entre outros, o Acórdão 784/2016-TCU-Plenário, da relatoria do Ministro Vital do Rêgo - que versa acerca de vedação à criação de prestação pecuniária, sem a existência de lei específica, no caso, instituição de regime de sobreaviso.
12.	Desse modo, a solução imediata para o caso reside na invocação do instituto do múnus público, pelo qual alguém suporta um determinado encargo em prol da coletividade, até mesmo porque interpretação teleológica do art. 15, da Lei Complementar 80/1994 pode conduzir a juízo de que o legislador da época pretendeu realmente não criar uma função comissionada, mas sim definir atribuições coordenativas (e não de direção, chefia e assessoramento, nos termos do art. 37, inciso V, da CF/1988) aos defensores investidos como Defensor Público-Chefe, sem prejuízo de suas funções institucionais, como indica o caput da norma. De mais a mais, ainda que se julgue que tal atribuição normativa tenha criado uma função comissionada, entende-se que, pelos fundamentos jurídicos até então expostos, a possibilidade de pagamento de retribuição pelo seu exercício apenas deve ser permitida após discussão iniciada com a propositura de um projeto de lei, em que a lacuna apontada venha a ser corrigida, no âmbito do Poder Legislativo, após produção da norma. 
CONCLUSÃO
13.	Sugere-se que esta consulta acerca de lacuna legislativa na lei de regência da Defensoria Pública, em que se prevê que os órgãos de atuação da DPU em âmbito subnacional serão dirigidos por um Defensor Público-Chefe, com diversas funções coordenativas (Lei Complementar 80/1994, art. 15, parágrafo único) , com a correspondente responsabilização pelos atos de gestão, mas sem o pagamento de retribuição pelo exercício de função, seja respondida da seguinte forma: faz-se necessária a produção de lei em sentido estrito para o pagamento de retribuição pelo exercício de função comissionada, não sendo possível, no âmbito administrativo, a colmatação de eventual lacuna quanto a mister específico, no caso, exercido pelo Defensor Público-Chefe, a teor do que dispõe a Constituição Federal de 1988 (art. 37, inc. X) . 
PROPOSTA DE ENCAMINHAMENTO
14.	Ante todo o exposto, propõe-se o que se segue à autoridade superior:
	a) conhecer da presente consulta, por preencher os requisitos de admissibilidade previstos no art. 264, inciso II (por analogia) , § 1º, e art. 265 do Regimento Interno do TCU;
	b) responder ao consulente, nos termos do art. 1º, inciso XVII, da Lei 8.443/1992, o que se segue: faz-se necessária lei em sentido estrito para o pagamento de retribuição pelo exercício de função comissionada, não sendo possível, no âmbito administrativo, a colmatação de eventual lacuna quanto a mister específico, no caso, o encargo previsto no parágrafo único, do art. 15, da Lei Complementar 80/1994, qual seja, o de Defensor Público-Chefe, a teor do que dispõe o inc. X, do art. 37, da Constituição Federal de 1988, que reclama lei específica para a fixação e a alteração do sistema remuneratório dos servidores públicos; 
	c) informar ao consulente do acórdão que vier a ser proferido, destacando que o relatório e o voto que fundamentam a deliberação ora encaminhada podem ser acessados por meio do endereço eletrônico www.tcu.gov.br/acordaos; 
	d) arquivar o presente processo, nos termos do art. 169, inciso V, do Regimento Interno do TCU.
	É o Relatório.

não há.

Não atuou.

CONSULTA. ADMISSIBILIDADE. EQUIPARAÇÃO DO DEFENSOR PÚBLICO-GERAL COM PROCURADOR-GERAL DA REPÚBLICA PARA FINS DE LEGITIMIDADE DO CONSULENTE. CONHECIMENTO. POSSIBILIDADE DE AUMENTAR A REMUNERAÇÃO DO ENCARGO DE CHEFIA DAS UNIDADES PELA VIA ADMINISTRATIVA. IMPOSSIBILIDADE DE COLMATAÇÃO DE EVENTUAL LACUNA LEGISLATIVA. RESPOSTA AO CONSULENTE. ARQUIVAMENTO.

CONSULTA (CONS)

Secretaria de Fiscalização de Integridade de Atos e Pagamentos de Pessoal e de Benefícios Sociais (Sefip).

Trago à apreciação deste Colegiado a Consulta encaminhada pelo Defensor Público-Geral Federal, Daniel de Macedo Alves Pereira, referente à remuneração do encargo de chefia das unidades da Defensoria Pública da União, a fim de suprir lacuna legislativa via ato administrativo.
2.	Em sede de exame de admissibilidade, verifico que a Consulta merece ser conhecida, eis que adimplidos os requisitos aplicáveis à espécie, apesar do Defensor Público-Geral Federal não constar explicitamente entre os legitimados para realizar consulta a esta Corte. Todavia, nos termos da Lei Complementar 80/1994, com a redação dada pela Lei Complementar 132/2009, verifico que a nomeação para o cargo de Defensor Público-Geral Federal possui as mesmas exigências previstas para a nomeação do Procurador-Geral da República, sugerindo a equiparação entre essas relevantes funções, em especial para os fins a que se destinam estes autos.
3.	Em síntese, o consulente descreveu que a lei de regência da Defensoria Pública prevê que os órgãos de atuação da DPU, em âmbito subnacional, serão dirigidos por um Defensor Público-Chefe, com diversas funções de coordenação (Lei Complementar 80/1994, art. 15, parágrafo único) , com a correspondente responsabilização pelos atos de gestão, todavia não trata da remuneração para o exercício desse encargo. Nesse contexto, o Defensor Público-Geral consultou o Tribunal acerca da possibilidade de suprimir a ausência de previsão legal por meio da edição de atos administrativos.
4.	Após análise da legislação regente, em síntese, a unidade técnica se posicionou pela necessidade de lei em sentido estrito para o pagamento de retribuição pelo exercício de função comissionada, não sendo possível suprimir eventual lacuna por meio de ato administrativo do Defensor Público-Chefe, conforme dispõe a Constituição Federal de 1988.
5.	Desde logo, incorporo às minhas razões de decidir o exame levado a efeito pela unidade instrutiva e transcrito no Relatório que antecede este Voto, sem prejuízo de tecer as seguintes considerações.
6.	A peça inicial encaminhada pelo consulente mencionou a existência do parecer denominado Manifestação AJUR DPGU 2548620, de 3/10/2018, e do Despacho AJUR DPGU 4614833 da assessoria jurídica, tendo sido este último o único documento a ser acostado aos presentes autos (peça 3, p.5) .
7.	Mesmo sem ter conhecimento do mérito da referida manifestação, porque não foi incluída no processo, é possível depreender a partir do teor do Despacho AJUR DPGU 4614833 que o seu conteúdo se refere à defesa da possibilidade de regulamentação, via ato administrativo, de "justa remuneração" pelo encargo de chefia da unidade da DPU, porquanto "ultrapassados quase 30 (trinta) anos da lei complementar" (peça 3, p.5) .
8.	Ainda que seja possível compreender a situação administrativa em que o consulente se encontra e as pressões internas para que o DPU se alinhe aos termos da manifestação jurídica do órgão, consinto com a unidade técnica que a alternativa alvitrada, de suprimir eventual lacuna legal para conceder retribuição remuneratória, não se amolda ao ordenamento constitucional pátrio.
9.	Isso porque a Constituição Federal, no seu art. 37, inc. X, 1ª parte, exclusivamente reservou ao legislador a prerrogativa de definir o regime remuneratório dos servidores públicos com as seguintes finalidades: "a) proteger o erário de onerações espúrias, oriunda de simples atos administrativos, muitas vezes derivados de influências corporativas e de grupos de pressão; e b) proteger os próprios servidores públicos, colocando seu regime remuneratório a salvo de ingerências administrativas, muitas vezes oriundas também de grupos de pressão, só que em sentido inverso".
10.	Nesse sentido, qualquer argumentação no sentido de permitir a concessão de vantagem remuneratória via decisão administrativa encontra obstáculo no princípio da reserva absoluta legal, tornando impossível, no âmbito administrativo, o preenchimento de eventual lacuna legal para este fim.
Ante todo o exposto, VOTO para que seja adotada a minuta de Acórdão que ora trago ao exame deste Colegiado.
TCU, Sala das Sessões, em 27 de julho de 2022.
AROLDO CEDRAZ 
Relator